臺灣臺中地方法院民事判決
                                     110年度訴字第1846號
原      告  建高工程股份有限公司

法定代理人  柯興樹  
訴訟代理人  周進文律師
被      告  中科一品社區管理委員會

法定代理人  施宏偉   
訴訟代理人  黃幼蘭律師
上列當事人間請求拆除地上物並交還土地等事件，本院於民國11
1年10月7日言詞辯論終結，判決如下：
    主  文
原告之訴及假執行聲請均駁回。
訴訟費用由原告負擔。
    事實及理由
壹、程序方面
　　被告之法定代理人於本院審理時變更為施宏偉，業據其聲明
    承受訴訟（見本院卷二第427頁），核無不合，應予准許。
貳、實體方面
一、原告主張：如附表所示之土地2筆（下合稱系爭土地，分別
    則以地號稱之）為道路用地，現鋪設柏油供作道路使用。原
    告於民國110年1月22日發現被告以拒馬及放置盆栽方式占用
    系爭土地，且設置如臺中市中興地政事務所111年3月28日中
    興地所二字第1110003220號函附複丈成果圖(下稱附圖)編號
    B(面積1.69平方公尺)、C(面積1.21平方公尺)所示之無障礙
    設施，拒絕他人進入。被告無權占有系爭土地，已妨害其所
    有權行使。爰依民法第767條第1項前段及中段、第821條規
    定，提起本件訴訟。並聲明：㈠被告應將坐落1467之1地號土
    地上如附圖所示編號C、坐落1462地號土地上如附圖編號B所
    示之無障礙設施拆除，並移除1462地號土地上如附圖所示紅
    色直線上之盆栽、拒馬等地上物，並將占用部分土地返還予
    原告及全體共有人。㈡願供擔保，請准宣告假執行。
二、被告則以：於98年10月6日，中科一品社區（下稱系爭社區
    ）建商興農人壽保險股份有限公司（下稱興農人壽公司）與
    陳伯澐、陳阮清雲、陳子都、陳子榮、陳子堅、施俊踆6人(
    下稱陳伯澐等6人)簽立協議書(下稱98年10月6日協議書)，
    約定由陳伯澐等6人與系爭社區共同使用管理系爭土地，系
    爭土地為封閉式通行道路，僅供系爭社區使用，且如附圖所
    示地上物均為協議使用內容之一部。被告已長期使用系爭土
    地，原告既輾轉取得陳伯澐等6人就系爭土地之應有部分，
    且於受讓時可得而知上開情形，應受98年10月6日協議書約
    定之拘束。另依民法第425條之1規定，既興農人壽公司為系
    爭土地之共有人及系爭社區之房屋所有權人，先後出售土地
    與房屋，伊亦得繼續使用土地等語，資為抗辯，並聲明：㈠
    原告之訴駁回。㈡如受不利判決，願供擔保請准宣告免為假
    執行。
三、得心證之理由：
　㈠民法上之法律行為，有債權行為與物權行為，除法律有特別
    規定外，前者於特定人間發生法律上之效力，後者於以公示
    方法使第三人得知悉之狀態下，對任何第三人均發生法律上
    之效力。故動產以交付為公示方法，不動產以登記為公示方
    法，而以之作為權利取得、喪失、變更之要件，以保護善意
    第三人。如其事實為第三人明知或可得而知，縱為債權契約
    ，其契約內容仍非不得對第三人發生法律上之效力(司法院
    大法官解釋第349號解釋理由書意旨參照)。又於具體個案，
    應斟酌當事人間之意思、交易情形及房屋使用土地之狀態等
    一切情狀，如認土地所有人行使所有權，違反誠信原則或公
    共利益或以損害他人為主要目的，仍應駁回其請求(最高法
    院95年度第16次民事庭會議決議意旨參照)。
　㈡朝陽人壽保險股分有限公司(下稱朝陽人壽公司)前身為興農
    人壽公司。興農人壽公司於96年興建「中科一品」建案（下
    稱系爭建案），就興建工程周圍計畫道路使用爭議問題，於
    98年10月6日與斯時系爭土地部分共有人陳伯澐等6人，共同
    簽立協議書等節，有南山人壽保險股份有限公司(下稱南山
    人壽公司)111年5月6日(111)南壽地字第23號函及函附協議
    書可佐(見本院卷二第341至351頁)。觀諸98年10月6日協議
    書載明：陳伯澐等6人共有之系爭土地，位於陳伯澐等6人坐
    落福康路住宅與興農人壽公司興建之系爭社區之間，為8米
    計畫道路用地，雙方同意由雙方及系爭社區住戶共同使用管
    理(第1條)。陳伯澐等6人同意興農人壽公司於前條土地上設
    置路燈、伸縮捲門及舖設速鎖地磚，各設施設置位置及數量
    詳如附圖。雙方同意前條土地為雙方及系爭社區居民共同使
    用管理之封閉式通行道路(第2條)等內容(見本院卷二第349
    頁)，可見陳伯澐等6人已就系爭土地與興農人壽公司達成合
    意，約定為一封閉式道路，僅供協議書當事人及系爭社區住
    戶通行，附圖所示之無障礙設施即為上開協議書附圖所示之
    斜坡(見本院卷二第353頁)，足認附圖所示之無障礙設施或
    拒馬、花盆等地上物，均被告依98年10月6日協議書約定內
    容使用系爭土地之方式。
　㈢考之陳伯澐等6人原為系爭土地之共有人，其等於100年11月3
    日以買賣為原因，移轉系爭土地應有部分予訴外人林青憓；
    林青憓嗣於同年12月9日以贈與為原因，移轉其系爭土地應
    有部分予訴外人巫文傑、巫承勳；巫承勳於101年6月5日以
    交換為原因，移轉其所有系爭土地應有部分予巫文傑；於10
    9年10月8日，巫文傑以買賣為原因，將其所有1467-1地號土
    地之應有部分移轉予訴外人黃崇敏、陳順福。另於同日將其
    關於1462地號土地之應有部分移轉予訴外人張志誠、呂秀碧
    、梁卿華；末於同年11月23日，黃崇敏、陳順福、張志誠、
    呂秀碧、梁卿華分別將其所有系爭土地應有部分以買賣為原
    因，移轉予原告等情，有系爭土地人工登記簿謄本、地籍異
    動索引可查(見本院卷一第291至331、427至443頁)，是原告
    所取得之應有部分，即源於陳伯澐等6人，堪可認定。
　㈣審以系爭建案基地坐落於臺中市○○區○○段0000○000000○00000
    00地號土地等共29筆土地，其銷售廣告標示編號A5、A6、A1
    7、A18、A29房屋右側之8米道路即為系爭土地一節，為兩造
    所不爭執(見本院卷二第127頁)；興農公司與陳伯澐等6人已
    就8米計畫道路之系爭土地使用方式達成合意；系爭土地於9
    8年至100年間，在出入口處設有圍牆（圍牆上並有中科一品
    字樣）、鐵門。現狀為鋪設柏油，而上出入口處之拒馬、花
    盆，該拒馬、花盆為被告所設置，亦有系爭社區照片可稽(
    見本院卷一第29至31、159頁、卷二第169頁)，綜觀上開各
    節，足見系爭土地自98年系爭社區興建以來，均依98年10月
    6日協議書之約定，作為系爭社區封閉式道路使用。
　㈥基此，審酌系爭土地業經陳伯澐等6人與興農人壽公司約定，
    提供予被告作為封閉式道路使用，並得設置無障礙斜坡，原
    告之應有部分係繼受陳伯澐等6人，且系爭土地作為封閉式
    道路使用之狀態已持續20餘年等過程；兼衡原告為資本額新
    臺幣2億元之專業建築公司(見本院卷二第473頁)，其有足夠
    能力調查系爭土地公示外觀之緣由，且其提起本件訴訟之動
    機乃欲將系爭土地應有部分捐贈予臺中市政府(見本院卷一
    第11頁)，因臺中市政府考量受贈後無法供公眾通行之問題
    ，故要求原告與系爭社區區民協調，先達成共識後，再考慮
    是否受贈(見本院卷一第33頁)，然原告既應受98年10月6日
    協議書約定之拘束，其行使所有權能不得違反誠信原則。故
    原告雖主張本於共有人地位，請求被告拆除地上物，然其所
    有權行使應受98年10月6日協議書之限制，不得對被告主張
    物上請求權。　
四、綜上所述，原告依民法第767條第1項前段及中段、第821條
    規定，請求被告拆除附圖編號B、C所示無障礙設施，並移除
    1462地號土地上之盆栽、拒馬等地上物。另應將占用部分土
    地返還原告及全體共有人，均無理由，應予駁回。原告之訴
    既經駁回，其假執行之聲請，亦失所依據，併予駁回。
五、本件事證已臻明確，兩造其餘主張、陳述及所提之證據，經
    審酌後認為均不足以影響本判決之結果，爰不逐一論列，併
    此敘明。
六、據上論結，本件原告之訴為無理由，依民事訴訟法第78條，
    判決如主文。
中　　華　　民　　國　　111 　年　　11　　月　　4 　　日
                  民事第一庭  審判長法　官  許石慶
　　　　　　　　　                  法  官  王詩銘
　　　　　　　　　                  法  官　鍾宇嫣
以上正本，係照原本作成。
如對本判決上訴，須於判決送達後20日內向本院提出上訴狀（須
附繕本），如委任律師提起上訴者，應一併繳納上訴審裁判費。
中　　華　　民　　國　　111 　年　　11　　月　　4 　　日
                                    書記官　　

附表：
編號 地號 面積（㎡） 共有人 應有部分 使用分區 1 臺中市○○區○○段0000地號 1,221.18 臺中市 666/1200 道路用地    恆厚興業股份有限公司 462/1800     建高工程股份有限公司 226/1200  2 臺中市○○區○○段000000地號 353.69 南山人壽保險股份有限公司 740/1200 道路用地    建高工程股份有限公司 46/120